【裁判字號】    98,上訴,5000
【裁判日期】    990209
【裁判案由】    偽造文書等
【裁判全文】
臺灣高等法院刑事判決                98年度上訴字第5000號
上  訴  人  臺灣士林地方法院檢察署檢察官
被      告  丙○○
                      樓
選任辯護人  鄭牧民律師
            曾酩文律師
            林鳳秋律師
上列上訴人因被告偽造文書等案件，不服臺灣士林地方法院97年
度訴字第398號，中華民國98年7月22日第一審判決（起訴案號：
臺灣士林地方法院檢察署96年度偵字第6527、6560、6666、9272
、10032號，97 年度偵字第3952號），提起上訴，本院判決如下
：
    主  文
上訴駁回。
    理  由
一、公訴意旨略以：
  (一)緣被告丙○○與林秀霞（別名林思嘉）共同投資芎蒼企業有
    限公司（登記地址為臺北市○○區○○路4段300號，實際營
    業地點為臺北市○○區○○路4段324巷3弄1號，下稱芎蒼公
    司），該公司另有股東乙○○（丙○○前配偶，2 人於民國
    90年4月13日離婚）、丙○○之父親張拯（死於92 年5月9日
    ）、徐新明（死於91年8月5日，係乙○○之養父）及陳金治
    （死於91年11月13日，係徐新明之配偶），上開股東於芎蒼
    公司設立時，即將股東印章存放於芎蒼公司內；被告丙○○
    為芎蒼公司負責人，林秀霞則負責公司之會計與財務，嗣被
    告丙○○離婚後，丙○○與林秀霞成為男女朋友。
  (二)被告明知如附表一所示編號8至13 之支票及相同帳戶其他支
    票均未遺失或遭竊，竟於96年3 月23日，向中國信託銀行內
    湖分行申報掛失止付，同時填具致警察局之遺失票據申報書
    ，而未指定犯人向警察局誣告侵占遺失物罪。
  (三)被告復明知：
    自93年6 月至95年10月間，芎蒼公司因需要資金週轉，其
    同意由林秀霞出面與銀行承辦人員接洽，分別於附表所示時
    間，各以芎蒼公司或丙○○個人名義，辦得附表二編號1至6
    號之貸款，並明知於辦理附表二編號1至6號貸款時，林秀霞
    並未冒用被告丙○○名義詐欺或偽造私文書，且貸款銀行核
    撥借款後，均由被告丙○○同意林秀霞提領，林秀霞亦無盜
    領所貸款項之行為；另明知在辦理附表二編號3 號之貸款時
    ，芎蒼公司於94年12月21日以遺失為由向臺北市政府申請辦
    理公司大、小章印鑑變更，亦係由被告丙○○同意林秀霞申
    請，林秀霞並未冒用被告丙○○之名義申請變更；94 年7
    月間，被告親自向美商花旗銀行申請信用卡（卡號：0000-0
    000-0000-0000 號，下稱系爭信用卡）後，即同意並交付予
    林秀霞使用該信用卡刷卡消費；林秀霞取得該信用卡後，於
    芎蒼公司在該信用卡背面簽上自己之英文名字「Amin Len」
    ，並自94年7月間迄95年11月止，以該信用卡刷卡消費、購
    物，林秀霞並無盜用及盜刷信用卡之偽造私文書及詐欺等行
    為；被告以芎蒼公司名義，購買車號Z3-5280 號自小客車
    （下稱系爭車輛）供林秀霞使用，嗣於94年12月29日，因該
    車經常故障，林秀霞經被告丙○○之同意後，將該自小客車
    轉售，並另購置乙部自小客車；如附表一所示編號8 至13
    之支票及相同帳戶其他支票，係由被告丙○○同意林秀霞使
    用，並非林秀霞所竊取或侵占等情；詎被告丙○○竟意圖使
    林秀霞受刑事追訴，於96年3 月28日至臺北市政府警察局內
    湖分局大湖派出所製作筆錄，誣指林秀霞未經其同意或授權
    ，擅自以芎蒼公司或其個人名義辦理附表二之貸款私用；另
    侵占系爭車輛、擅自申請上揭一、(三)、所述之信用卡冒刷
    消費、擅自申請前列一、(三)、所述之公司大小章變更、竊
    取盜用芎蒼公司如附表一所示支票，而對林秀霞提出侵占、
    偽造文書、詐欺等告訴，請求司法警察機關追究林秀霞之刑
    事責任；內湖分局於96年5 月20日將林秀霞以涉嫌竊盜、偽
    造文書、詐欺及侵占等罪嫌移送臺灣士林地方法院檢察署檢
    察官偵辦。
  (四)被告復另行起意，明知甲○○並無與林秀霞共同竊取芎蒼公
    司之支票，且知如附表三之支票均係林秀霞經由其同意而開
    立，竟意圖使甲○○受刑事處分，於97年1 月22日向臺灣士
    林地方法院檢察署提出告訴狀，誣指甲○○與林秀霞共同竊
    取如附表三之支票，並以芎蒼公司名義，對甲○○提出竊盜
    罪之告訴。
  (五)被告與林秀霞竟共同基於偽造私文書行使之概括犯意聯絡，
    明知張拯、徐新明已死亡、乙○○未參與芎蒼公司營運事務
    ，被告丙○○竟指示林秀霞為下列事項：於94年7 月25日
    辦理附表二編號2之貸款時，推由林秀霞盜蓋「張拯」、「
    徐新明」、「乙○○」之印章於股東債權居次同意書上，用
    以表示其等同意其股東債權居次之意思，並持之向安泰銀行
    信義分行行使該偽造之私文書，貸得附表二編號2之貸款，
    足生損害於張拯、徐新明、乙○○及貸款銀行；於94年12
    月20日辦理附表二編號3 之貸款時，推由林秀霞盜蓋「陳金
    治」、「乙○○」之印章於芎蒼公司公司董事會會議決議錄
    上，用以表示其等同意申辦附表二編號3 之貸款，並持之向
    中國信託銀行行使該偽造之私文書，貸得附表二編號3 之貸
    款，足生損害於陳金治、乙○○及貸款銀行；於95 年5月
    23日辦理附表二編號5 之貸款時，推由林秀霞盜蓋「張拯」
    、「陳金治」、「徐新明」、「乙○○」之印章於芎蒼公司
    股東會同意書上，用以表示股東會全體同意申辦附表二編號
    5 之貸款，並持之向臺北富邦銀行行使該偽造之私文書，貸
    得附表二編號5 之貸款，足生損害於張拯、陳金治、徐新明
    、乙○○。因認被告丙○○涉犯刑法未指定犯人誣告罪嫌、
    誣告罪嫌、行使偽造文書罪嫌云云。
二、按犯罪事實應依證據認定之，無證據不得認定犯罪事實，又
    不能證明被告犯罪者應諭知無罪之判決，刑事訴訟法第 154
    條第2項、第301 條第1項分別定有明文。再按刑事訴訟法所
    謂認定犯罪事實之證據，係指足以認定被告確有犯罪行為之
    積極證據而言，該項證據自須適合於被告犯罪事實之認定，
    始得採為斷罪資料。如未能發現相當證據，或證據不足以證
    明，自不能以推測或擬制之方法，以為裁判基礎。又認定犯
    罪事實所憑之證據，雖不以直接證據為限，間接證據亦包括
    在內，然而無論直接證據或間接證據，其為訴訟上之證明，
    須於通常一般人均不致有所懷疑，而得確信其為真實之程度
    者，始得據為有罪之認定，倘其證明尚未達到此一程度，而
    有合理之懷疑存在時，事實審法院復已就其心證上理由予以
    闡述，敘明其如何無從為有罪之確信，即應為無罪之判決（
    最高法院29年度上字第3105號、40年度臺上字第86號及76年
    度臺上字第4986號判例參照）。又按誣告罪之成立，須其申
    告內容完全出於憑空捏造，若所告尚非全然無因，祗因缺乏
    積極證明致被誣告人不受訴追處罰者，尚難遽以誣告論罪。
    又誣告罪之成立，以告訴人所訴被訴人之事實必須完全出於
    虛構為要件，若有出於誤會或懷疑有此事實而為申告，以致
    不能證明其所訴之事實為真實，縱被訴人不負刑責，而告訴
    人本缺乏誣告之故意，亦難成立誣告罪名。又誣告罪之成立
    ，以意圖他人受刑事處分虛構事實而向該管公務員申告為其
    要件，故其所訴事實，雖不能證明係屬實在，而在積極方面
    尚無證據證明其確係故意虛構者，仍不能遽以誣告罪論處（
    最高法院43年臺上字第251號、44年臺上字第892號、46年臺
    上字第927號判例參照）。
三、訊據被告否認上開偽造文書、行使偽造文書、誣告、未指定
    人犯誣告犯行（被告各部分之辯解分述如下），經查：
  一就上開一、(二)未指定犯人誣告及一、(三)、誣告林秀霞侵占
    、竊盜部分：
    公訴意旨認被告涉犯此部分犯行，無非係以被告曾向中國信
    託銀行內湖分行就芎蒼公司支票460 張辦理掛失止付，另證
    人丁○○於警詢及偵查中受詢問時證稱林秀霞曾持被告掛失
    之支票向證人借款、證人劉凱尹則於偵查中證稱芎蒼公司之
    大小章均是被告在保管等語，並以掛失止付票據提示人資料
    查報表為其主要論據。經查被告丙○○於96年3 月23日以遺
    失為由，向中國信託銀行內湖分行就附件一之支票申辦掛失
    止付，同時填具致警察局之遺失票據申報書，有掛失止付票
    據提示人資料查報表、票據掛失止付通知書、遺失票據申報
    書附卷可稽（見6527號偵卷第16至18 頁）。又被告於96年3
    月28日至警局製作筆錄時，指訴林秀霞96年2 月16日不告而
    別後，經清查伊發現放在保險櫃內之芎蒼公司中國信託銀行
    支票5 家空白支票遺失，應係由林秀霞侵占等語，而對林秀
    霞取走芎蒼公司中國信託銀行支票提出告訴（見6527號偵卷
    第109至110頁）。而被告前於偵查中供稱：芎蒼公司支票原
    放在芎蒼公司保險櫃內，是96年3 月21日發現遺失，因銀行
    打電話說有支票存入，但伊查無應付款之支票，為維持信用
    ，伊還是有支付，之後才發現是當鋪提示的，隔日伊就去內
    湖分局報案，支票印章並無遺失，從92年底、93年初就發現
    林秀霞有盜開支票行為，支票和印章都在保險櫃，只有伊有
    鑰匙，但伊出差時會將支票、印章繳給林秀霞保管等語（見
    6527號偵卷第56頁），核與證人即芎蒼公司行政助理劉凱尹
    於偵查中及原審審理時證稱：芎蒼公司付款用支票流程係由
    林秀霞把單據、發票開好並給被告看好後，由林秀霞開支票
    ，開完支票再由被告用章，大小章都是被告在保管，放在保
    險櫃內，林秀霞平日會使用到公司大小章，因要開支票，公
    司大小章平常是被告在保管，被告不在公司時，伊曾看過被
    告將大小章交給林秀霞，要林秀霞處理業務的事情，但伊並
    不知該大、小章是否為銀行大、小章，被告回來後會再向林
    秀霞取回大小章，林秀霞開給工廠的支票，會先寫一個明細
    給被告看，讓被告確認是給工廠的票，因為芎蒼公司約在每
    月25日開支票給工廠，大約23至24日林秀霞就會列表給被告
    看可否開票，伊偶爾會看到等語（見6527號偵卷第133 頁、
    原審卷二第127至128頁、第131至133頁），大致相符，顯見
    芎蒼公司簽發支票之大小章除被告外，林秀霞平日亦有取得
    並使用於簽發支票之機會，且林秀霞實際上並曾以該大小章
    簽發芎蒼公司支票甚明。另查證人丁○○於警詢中證稱及偵
    查中證稱：伊為高新當鋪負責人，林秀霞於95年9月5日向伊
    表示芎蒼公司需要資金周轉，並說其與開票人即芎蒼公司負
    責人丙○○是男女朋友，林秀霞持附表一編號11至13之支票
    向伊借款70萬元，伊當時並無知會被告，因林秀霞表示是芎
    蒼公司會計又是被告之女友，但後來都退票後，伊才打電話
    給被告，被告表示票據是林秀霞偷走的，伊與林秀霞認識沒
    多久，是林秀霞說支票要給伊領，伊才收該支票，之前林秀
    霞亦曾向伊借錢，且所開的支票都有兌現等語（見6560號偵
    卷第15至16頁、第57至58頁），並有當票影本、系爭支票影
    本三張、退票理由單影本三張在卷可佐（見6560號偵卷第20
    、21、23、30、37頁），而證人林秀霞於原審審理時亦證稱
    ：有持附表一編號11至13號三張支票至當鋪向丁○○借款等
    語（見原審卷二第196至197頁），足見林秀霞擅自持芎蒼公
    司支票向當鋪業者丁○○借款，而證人丁○○收受支票時亦
    未知會被告，被告未必知情，況證人丁○○先前曾將林秀霞
    用以借款而交付之芎蒼公司支票兌現過，如先前兌現之芎蒼
    公司支票確係為被告同意使用，則被告於證人丁○○再次兌
    現系爭支票時，應當不致拒絕支付而使支票發生退票，是被
    告於林秀霞以芎蒼公司支票向當鋪借款之時，確非知情，甚
    為灼然。復查另附表一編號1至10 之支票亦係由林秀霞交付
    甲○○，其中編號1至7支票均已兌現等情，業據證人甲○○
    於原審審理時證述明確（見原審卷二第78至79頁），惟林秀
    霞交付支票予甲○○之過程卻極為迥異，且甚與常情違逆，
    啟人疑竇之處甚多（理由部分詳如下列三、三所述），而被
    告該次申報遺失之票據多達460 張，衡諸常理，被告係自行
    創立公司，並擔任股東及經營人，應十分重視自家商譽，如
    被告所申報遺失之支票原係被告明知或自行簽發並對外流通
    ，則被告豈有一次將460 張支票全部申報遺失，而冒誣告刑
    責之理？況被告僅對於尚未兌現之支票申報遺失，並未對證
    人丁○○所稱之前已兌現之支票及甲○○已兌現之附表一編
    號1至7支票申報遺失，如被告有意誣告，大可不論兌現與否
    ，將同一執票人持有之支票均全數申報遺失，實無必要於同
    一執票人持有之支票為一部申報遺失而一部未予申報遺失，
    足徵被告於申報遺失時，並不知附表一支票分別為甲○○、
    丁○○所執有，又附表一之支票全數為林秀霞交付他人，而
    交付之過程及原因事實在在可疑，應認被告非於事前已知支
    票流出，而係於發現遺失後，因認支票為無因證券，為確保
    自身權益，避免被不當追索或票據權利之請求，始前往申報
    遺失。綜上所述，被告確係事後發現附表一編號8至13 及附
    件一之支票去向不明，為保全自己權利而向銀行及警察機關
    申報遺失票據，又事後得知係林秀霞持之交付他人，而對林
    秀霞提出侵占、竊盜之告訴，顯見被告申告內容非完全憑空
    捏造，其告訴林秀霞之事實顯非全無因，是被告申告事實既
    非故意虛構，即與誣告罪之構成要件不符，自難遽以誣告罪
    論處。
  二就上開一、(三)、、、之誣告部分：
  (一)被告96年3 月28日於警局對林秀霞提出侵占、偽造文書、詐
    欺之告訴，於該次警詢時指稱：伊在96年1 月21日發現資金
    流向不對，要會計林秀霞交出會計帳務，但林秀霞一直不交
    出，清查後伊發現林秀霞侵占放在保險櫃內之芎蒼公司中國
    信託支票等5家銀行空白支票及公司印鑑2顆，又偷辦公司信
    用貸款及個人房貸，並未經伊同意私自變更公司及負責人印
    鑑，系爭車輛也被林秀霞開走不願歸還，當初伊辦花旗銀行
    信用卡後，花旗銀行發卡後也在伊不知情狀況下被林秀霞開
    卡使用，要對林秀霞提起侵占、偽造文書、詐欺、背信告訴
    等語，有警詢筆錄在卷可憑（見6527號偵卷第109 至110頁）
    ；復於96年4月20日再赴警局製作筆錄時指稱：林秀霞96年2
    月16日不告而別後，伊清查公司保險櫃內之財物，發現保險
    櫃內公司印鑑章2 顆（大小章）、空白支票遺失（損失支票
    數目尚在清點中），因保險櫃鑰匙為伊親自保管，只有林秀
    霞知道鑰匙放置何處及保險箱密碼，林秀霞還偷辦公司信貸
    及個人房貸，未經負責人同意於94年12月21日私自變更芎蒼
    公司負責人印鑑，嗣後以變更後之印鑑向中國信託、臺北富
    邦、安泰、日盛等金融機構辦理公司信用貸款，共計約1300
    萬元，另外林秀霞未徵得伊之同意，以伊個人名下所有之臺
    北市○○區○○路4段324巷3弄1號1樓及4樓建物辦理房屋貸
    款，所貸得之款項亦不知何去，房地契伊平時放在保險櫃內
    ，可能是林秀霞私自拿出去辦理貸款再放回原處；另公司所
    有之車號Z3-5280 號自用小客車於88年購入，交予林秀霞使
    用，惟林秀霞於96 年2月16日不告而別，車也開走未予交還
    ，當初伊辦信用卡由花旗銀行發卡後林秀霞也在伊不知情狀
    況下由林秀霞代為簽收，並未將信用卡交給伊，自己開卡消
    費使用，是林秀霞離開後伊發現信用卡帳單才得知，伊要對
    林秀霞提出侵占、偽造文書、詐欺、背信之告訴等語（見65
    27號偵卷第111至113頁）；又於96年10月29日具狀向臺灣士
    林地方法院檢察署提出林秀霞涉嫌侵占、竊取系爭車輛之告
    訴（見6527號偵卷第226至227 頁告訴狀），復於97年2月27
    日檢察官開庭時當庭對林秀霞提出關於附表二編號1至5之貸
    款、系爭信用卡盜刷提出相關告訴（見6527號偵卷第349 至
    354頁）。
  (二)就上開一、(三)、所指附表一編號1至6貸款及94年12月21日
    芎蒼公司辦理公司大小章變更部分之誣告：
  1.被告對於附表二編號1、3、4、5、6 之貸款係屬知情並同意
    申辦，對於銀行核准貸款並非不知情；惟對於附表二編號 2
    之貸款則屬不知情。
  (1)關於附表二編號1 之貸款，被告於原審準備程序中供稱：因
    與東森做生意，東森開票票期較久，芎蒼公司需要較多資金
    周轉，因此當時伊有簽字向本件日盛銀行申請貸款，後來在
    95年底、96年時才知道貸款錢有進來並轉入中國信託銀行內
    湖分行芎蒼公司帳戶，因芎蒼公司帳目很多，伊當時沒有看
    到該筆錢進來云云（見原審卷一第47頁）。查芎蒼公司於93
    年6月15日向日盛國際商業銀行（下稱日盛銀行）貸得270萬
    元，借款期間為3年，分36期償還，每期應還8萬5233元，貸
    款總額270萬元則於93年6月15日分作兩筆，一筆為189萬元
    ，另一筆為81萬元，撥入芎蒼公司設於日盛銀行之帳戶（帳
    號00000000000000號），日盛銀行貸款自借款日次月，按時
    於每月15日逐月攤還8萬5233元，從未遲延，迄96年6月15日
    清償完畢，有日盛銀行中小企業貸款申請書暨資料表、授信
    動用申請書（簡易企金專用）、本票、授權書、授信合約書
    各一份、日盛國際商業銀行放款保證登錄單2紙、96年6月21
    日清償證明書、貸款文件取回收據、日盛銀行客戶代收票據
    查詢單在卷可稽（見原審卷一第232至248 頁、264頁），觀
    諸上開日盛銀行中小企業貸款申請書暨資料表申請人欄位、
    授信動用申請書（簡易企金專用）借款人欄位、本票發票人
    欄位、授權書立授權書人欄位、授信合約書立約人欄位，分
    別均有「丙○○」之署名及芎蒼公司之大小章，由肉眼觀察
    上開各欄位中「丙○○」之簽名，不論字體、字形、筆順、
    按捺均核與被告丙○○於歷次準備程序筆錄末所為之「丙○
    ○」簽名甚為相似，核與被告自承伊有簽署日盛銀行貸款文
    件同意貸款之陳述相符，足徵上開貸款文件欄位中之「丙○
    ○」簽名確為被告親為，被告既在上開貸款申請文件、合約
    書上簽名表明申貸之意，顯係對於申請貸款之事知情；又被
    告甚於93年6 月7日在載有與貸款同等金額即270萬元之本票
    上簽名並授權日盛銀行得填寫到期日逕行行使票據上權利（
    見原審卷一第241 頁本票、授權書影本），以被告自承其五
    專畢業即開始從事零售業迄今，則其對於本票之效力當難諉
    為不知，其既於申貸時簽發上開本票及授權書，顯對核貸之
    事甚有把握，況貸得款項均於93年6 月15日匯入芎蒼公司日
    盛銀行帳戶內，若謂其迄95年底96年初始知該筆貸款核撥之
    事，顯於事理未符，誠屬難以置信，堪認被告對於芎蒼公司
    貸得附表二編號1之融資應屬知情。
  (2)關於附表二編號2 之貸款及股東債權居次同意書部分，被告
    於原審準備程序中辯稱：該筆貸款伊根本不知情，連開戶的
    簽名都不是伊簽的，股東居次同意書上面之股東蓋章伊也都
    不知情，股東的印章都放在林秀霞那邊，該筆300 萬元貸款
    是先進到芎蒼公司安泰銀行信義分行帳戶，再全數轉至芎蒼
    公司中國信託銀行內湖分行帳戶，迄今本息已全數清償完畢
    等語（見原審卷一第54頁、88頁）。查本件貸款資料略以：
    申請日期94年6 月30日之安泰商業銀行授信申請書、存款往
    來對帳單、安泰銀行匯款委託書、聲明書、股東債權居次同
    意書、個人資料表、同一關係企業集團企業資料表、印鑑卡
    等（見6527號偵卷第149至151頁、第200至209頁），觀諸上
    開文件除存款帳戶總約定書及印鑑卡（見原審卷一第208、2
    09頁）有「丙○○」簽名，其餘均僅有「芎蒼企業有限公司
    」及「丙○○」之印章印文，並無被告之簽名，而上開授信
    申請書業經證人林秀霞於偵查中證稱芎蒼公司及被告印文都
    是伊蓋的（見6527號偵卷第351頁），復由其上洽談紀錄欄
    第一點載明：「本件經與林思嘉君（現為芎蒼企業有限公司
    之會計）初步洽談，有關申請人之各項申請事項概況記載如
    右列申請書」無誤（見6527號偵卷第202 頁）；另股東債權
    居次同意書上，立同意書人欄亦僅有「丙○○」、「張拯」
    、「徐新民」、「乙○○」之印文，並未有被告丙○○之簽
    名，至辦理該貸款所附之同意關係企業集團資料表（見6257
    號偵卷第206頁）、聲明書等（見6257號偵卷第201頁），其
    上公司印章、負責人簽名或蓋章欄雖有芎蒼公司及丙○○之
    署名及印文，惟此業據證人林秀霞於偵查中證稱該丙○○之
    簽名為伊所為（見6257號偵卷第351 頁），顯見亦非被告所
    簽；除此之外，本件貸款申請文件中均未見被告丙○○之簽
    名；又雖開戶之印鑑卡有「丙○○」之簽名，惟自肉眼觀察
    上開印鑑卡中「丙○○」文字之書寫形式，無論字體、字形
    、筆畫、按捺均與上開被告親簽之日盛銀行授信動用申請書
    （簡易企金專用）借款人欄位、本票發票人欄位、授權書立
    授權書人欄位、授信合約書立約人欄位「丙○○」之簽名及
    被告丙○○於歷次準備程序筆錄所為之「丙○○」簽名大不
    相同，亦難認為被告丙○○所親為，被告辯稱該簽名非其所
    為，自值採信。況證人即貸款承辦人吳友安於警詢時、偵查
    中證稱：本件貸款有關之借據及約定書係交給芎蒼公司會計
    林秀霞，請其轉交被告丙○○簽名蓋押印文後再交給伊，伊
    並未親眼看見被告丙○○簽名，貸款資料都是林秀霞提供，
    被告丙○○印文及公司章都是林秀霞蓋的，授信申請書所載
    之「林思嘉」就是林秀霞，伊也不確定本件貸款是否有親見
    保證人張慎德簽名，警詢說看過張慎德簽名是因為張慎德曾
    作過好幾次保證人，並不確定是否此次貸款看過張慎德簽名
    ，股東債權居次同意書也是林秀霞交給伊的，交給伊時已經
    蓋好章，對保當天是跟林秀霞約好，請林秀霞拿借據及開戶
    資料等文件給芎蒼公司負責人簽好後交給伊的，伊並未親眼
    看到被告丙○○簽名，是林秀霞離開一下子後再將簽好的文
    件拿回來交給伊，林秀霞當時有向伊稱文件都是丙○○親自
    簽名的等語（見6666號偵卷第49頁背面至第51頁、6527號偵
    卷第337至338頁）。又於原審審理時證稱：中小企業跟銀行
    往來都是企業的會計，會計將本件授信申請書交給負責人簽
    名就可以，本件對保當天伊並沒有看過被告簽名，印象中當
    天到芎蒼公司後，由會計林秀霞將資料交給伊確認，林秀霞
    說會把借據給被告簽名，伊也有跟林秀霞確認是被告簽的，
    印象中本件貸款是匯撥到借款戶在安泰銀行之帳戶，該帳戶
    印象中是伊把開戶文件交給林秀霞，由林秀霞給公司負責人
    簽名蓋章後交給伊，林秀霞有離開伊視線，回來後被告的印
    章、簽名都已經弄好拿給伊，伊有跟林秀霞確認，林秀霞說
    是被告親自簽名填寫的，貸款先匯撥到安泰銀行芎蒼公司專
    門為該筆貸款設立之帳戶，後來是林秀霞說要再轉到中國信
    託銀行帳戶，本件是以芎蒼公司每月開支票來攤還，該筆款
    項印象中應已提前全數清償完畢，還款也是林秀霞與伊接洽
    的，還款後伊有將契約書、申請書、借據等返還林秀霞等語
    （見原審卷二第44至55頁），稽諸證人之證詞，被告是否知
    悉本件貸款而意欲申辦，已有可疑。且證人林秀霞於原審審
    理時亦證稱：辦理銀行貸款過程是伊出面與銀行接洽，所需
    文件也都由是伊準備好，並沒有將準備之文件逐一交給被告
    作審核檢查等語（見原審卷二第186 頁），互核證人林秀霞
    、吳友安之證詞，可知附表二編號2 之貸款全係林秀霞出面
    與銀行承辦人接洽，被告並未於任何有關該貸款之申請、徵
    信、對保、核貸等相關文件上簽名，且貸款所需資料係由林
    秀霞逕自提供給銀行承辦人，證人林秀霞於偵查中並自承係
    伊在股東債權居次同意書上蓋用「張拯」、「乙○○」、「
    徐新明」、「陳金治」之印章（見6527號偵卷第351 頁），
    是被告確實難以知悉關於該貸款銀行要求提出股東債權居次
    同意書之事，更遑論林秀霞蓋用「張拯」、「乙○○」、「
    徐新明」、「陳金治」之印章為被告授意所為。至證人林秀
    霞雖於偵查中證稱：伊於股東債權居次同意書上蓋用「張拯
    」、「乙○○」、「徐新明」、「陳金治」印章時，被告均
    知悉且同意云云（見6527號偵卷第351 頁），惟查證人林秀
    霞曾於偵查中自陳被告於95年12 月間至96年1月曾在芎蒼公
    司恐嚇伊簽下2785萬元之本票及自白書，並曾毆打伊（見65
    27號偵卷第37 頁、第43至44頁答辯狀、第355頁），並提出
    家庭暴力事件驗傷診斷書影本為憑（見6527號偵卷第46頁）
    ，復有卷附之自白書2紙、本票1紙可稽（見6527號偵卷第31
    至32頁、原審卷一第18頁），證人林秀霞既自稱遭被告恐嚇
    、毆打而簽發鉅額本票及自白書，顯與被告前有嫌隙，其所
    為不利被告之證述，要屬單方片面之詞，又無其他證據可資
    佐證，是否屬實，顯有疑義，是其證述被告要伊蓋用「張拯
    」、「乙○○」、「徐新明」、「陳金治」之印章於股東債
    權居次同意書上之陳述，尚難遽採為不利於被告之認定。綜
    上所述，既無證據足資證明被告知悉附表二編號2 之貸款及
    同意林秀霞蓋用「張拯」、「乙○○」、「徐新明」、「陳
    金治」之印章於股東債權居次同意書上，而此貸款僅林秀霞
    出面接洽銀行承辦人，被告未曾參與，亦難認被告知情，是
    被告係因對該筆貸款之始末由來有疑，而對林秀霞提出告訴
    之事實顯非全無因，被告申告事實既非故意虛構，即與誣告
    罪之構成要件不符，自難遽以誣告罪論處。
  (3)關於附表二編號3 之貸款及偽造公司董事會會議決議錄（見
    6666號偵卷第99頁）、申請芎蒼公司大小章印鑑變更部分，
    被告固於原審準備程序中供稱：本件中國信託銀行400 萬元
    貸款是伊親簽申請的，但伊並不知款項何時撥進來，因伊不
    知銀行蓋章的程序為何，亦不知有董事會會議紀錄之事，芎
    蒼公司原始大小章迄今都在伊手上，伊並不知大小章變更之
    事，亦不知有無以該變更後之公司大小章去核撥中國信託銀
    行400萬元之貸款云云（見原審卷一第55頁、第49 頁）。惟
    查芎蒼公司於94年12月18日向中國信託銀行桃園分行申請融
    資授信500 萬元（商好貸融資申請專案），於中國信託銀行
    審核過程中，芎蒼公司並提出載有94年12月20日芎蒼公司為
    營運周轉擬於新臺幣400 萬元範圍內，出席公司董事一致無
    異通過向中國信託銀行申請借款意旨之公司董事會會議決議
    錄，於上開決議錄之出席董事欄位處並有董事「丙○○」、
    「林秀霞」、「郭陳金治」、「乙○○」之印文；該筆貸款
    嗣經中國信託銀行核准授信額度400萬元，並於94 年12月21
    日核撥400萬元進入中國信託銀行之芎蒼公司00000-000000-
    0 號帳戶，有中國信託商好貸融資申請書、批覆書、授信案
    件更改事項簽呈、徵信暨額度檢核表、商好貸簡易徵信報告
    、芎蒼公司檢核表、商好貸金融借款明細、芎蒼公司資產負
    債表、微型企業信用評等彙總表、公司商號信用調查表、94
    年12月20日之借據、授信額度動用確認書、公司董事會會議
    決議錄、放款帳戶還款交易明細在卷可憑（見原審卷一第27
    9至315頁），而芎蒼公司於94年12月21日向台北市政府商業
    管理處申請登記變更公司大、小章印鑑，有有限公司變更登
    記表影本1紙存卷可按（見6527號偵卷第169頁），觀諸上開
    中國信託銀行公司商號信用調查表、借據最末頁之負責人簽
    章欄位、立約人兼連帶借款人負責人欄位、立約人兼連帶保
    證人欄位（見原審卷一第294、302頁），分別均有「丙○○
    」之簽名，由肉眼觀察上開各欄位中「丙○○」之簽名，不
    論字體、字形、筆順、按捺均核與前開被告於日盛銀行貸款
    相關文件上「丙○○」之簽名、被告於歷次於偵查筆錄或本
    院準備程序筆錄中所為之「丙○○」簽名甚為相似，核與被
    告自承伊有簽署本件中國信託銀行貸款文件同意貸款之陳述
    相符，足徵上開貸款文件欄位中之「丙○○」簽名確為被告
    親為無誤，其中借據業已明確記載借貸契約條文及借款金額
    為400 萬元無誤，又上開借據中第陸點並載明立約人業已領
    取借據及授信額度動用確認書影本（見原審卷一第301頁）
    ，而觀諸本件授信動用申請書並已載明本次動撥金額為 400
    萬元，撥入立約人於中國信託銀行000000000000號帳戶，且
    授信額度動用期間為94年12月21日（見原審卷一第304頁)，
    被告既在上開信用調查表、借據上簽名表明申貸之意旨，並
    於其簽名之借據上勾選業已領取借據及授信額度動用確認書
    影本，顯係對於申請貸款及貸款核撥時間並非毫無所悉，自
    無法諉為不知，況且證人即本件銀行承辦人周秀玲於偵查中
    證稱：辦理中國信託貸款對保時，是由被告本人親自簽名（
    見6527號偵卷第338至339頁）；被告既親自接受銀行人員之
    對保，復在借據即貸款契約簽名，況證人周秀玲證述對保當
    時銀行核撥額度即已確認，足認被告顯對核貸之事至遲於對
    保當時應已知悉，況貸得款項於94年12月21日撥入芎蒼公司
    中國信託銀行之帳戶（帳號：00000-000000-0），有中國信
    託銀行放款帳戶還款交易明細一份存卷可按（見原審卷一第
    314 頁），若謂被告對於申請及核撥貸款之事全不知情，顯
    於事理未符，誠屬難以置信，堪認被告貸得附表二編號3 之
    融資本為被告之本意，被告於申辦及對保時對於核貸即均屬
    明知無誤，被告辯稱：並不知該筆貸款有核貸下來云云，顯
    係卸責之詞，不足採取。另證人林秀霞於偵查中證稱：辦理
    公司大小章印鑑變更是伊去處理的，因為要辦理附表二編號
    3之貸款（見6527號偵卷第353頁）；再於原審準備程序時證
    稱：芎蒼公司大小章原本放在辦公室內伊這邊，辦公室並無
    上鎖（見原審卷一第49頁）；又於原審審理時證稱：辦理銀
    行貸款過程是伊出面與銀行接洽，所需文件也都由是伊準備
    好，並沒有將準備之文件逐一交給被告作審核檢查等語（見
    原審卷二第186 頁），由證人林秀霞上述證詞可知附表二編
    號3 之貸款全係林秀霞出面與銀行承辦人接洽，被告除知悉
    同意辦理本件貸款及在銀行承辦人周秀玲前來對保時，親自
    在中國信託銀行公司商號信用調查表、借據最末頁之負責人
    簽章欄位、立約人兼連帶借款人負責人欄位、立約人兼連帶
    保證人欄位簽名外，其餘貸款所需資料應係由林秀霞逕自提
    供給銀行承辦人，芎蒼公司大小章也都是由林秀霞保管，辦
    理公司大小章變更也是由林秀霞為之，被告未必全然知情。
    另證人林秀霞於偵查中及原審準備程序中自承本件係伊在公
    司董事會會議決議上蓋用「郭陳金治」、「乙○○」之印章
    ，公司大小章也是伊去辦理變更的（見6527號偵卷第352、3
    53頁、原審卷一第55頁、49頁），雖另證稱此均為被告所知
    悉並同意伊在公司董事會會議決議上蓋用「郭陳金治」及「
    乙○○」之印章，並同意伊去辦理公司大小章印鑑變更云云
    ，惟此部分不利被告之證述因林秀霞自稱遭被告恐嚇、毆打
    ，而認其與被告有所嫌隙，因此關於該不利被告之陳述部分
    ，林秀霞之證詞是否屬實，即有可疑，洵難認被告知悉關於
    該貸款銀行有要求提出何等公司董事會會議決議及變更公司
    大小章之事，更遑論林秀霞蓋用「郭陳金治」、「乙○○」
    印章及辦理公司大小章變更為被告明知並指示林秀霞所為，
    是被告就此部分提出告訴，非完全出於虛構，或出於誤會或
    懷疑有此事實而申告，但被告本缺乏誣告之故意，要難成之
    誣告罪名。
  (4)關於附表二編號4 之貸款，被告固於原審準備程序中供稱：
    該筆安泰銀行貸款600 萬元伊有簽貸款契約，因林秀霞說有
    認識的朋友在銀行，可以調低房貸，要伊簽名作評估，伊有
    在契約書、空白本票、空白授信申請書上簽名，伊並不知張
    慎德為保證人，伊認為簽這些文件只是銀行要作評估，銀行
    核撥600 萬元伊也是本案爆發後才知道，伊都沒有接到銀行
    通知收取利息之信件云云（見原審卷一第50頁）。惟查芎蒼
    公司於95年3月27日向安泰銀行信義分行（下稱安泰銀行）
    貸得600萬元，貸款總額600萬元於95年3月28日撥款撥入丙
    ○○於安泰銀行帳戶內，復於同日將上開款項分兩筆，其中
    一筆為12萬5544 元、另一筆為335萬7564元各轉匯日盛銀行
    延平分行清償丙○○之貸款，此有安泰銀行消費性貸款申請
    書、存款當期交易明細表、轉帳支出傳票、轉帳收入傳票、
    匯款委託書、存摺類存款取款憑條、本票、授權書、借款契
    約書可資佐證（見6527號偵卷第379頁、382頁、384至388頁
    ，原審卷一第228至229頁背面），觀諸上開安泰銀行貸款申
    請書、借款契約書、本票、授權書上之申請人欄位、立契約
    書人（即借款人）欄位、本票發票人欄位、授權書立授權書
    人欄位，分別均有「丙○○」之簽名，由肉眼觀察上開各欄
    位中「丙○○」之簽名，不論字體、字形、筆順、按捺均核
    與前開被告於日盛銀行、中國信託銀行貸款相關文件上「丙
    ○○」之簽名、及被告於歷次準備程序筆錄所為之「丙○○
    」簽名甚為相似，核與被告自承伊有簽署本件安泰銀行貸款
    文件同意貸款之陳述相符，足徵上開貸款文件欄位中之「丙
    ○○」簽名確為被告親為無誤，被告既在上開貸款申請書及
    借款契約書上簽名表明申貸之意旨，顯係對於申請貸款之事
    知情。又證人即本件銀行承辦人張普傑於原審審理時亦證稱
    ：伊是安泰銀行負責房貸之部門，芎蒼公司在伊任職之銀行
    有中小企業融資往來，當時伊之銀行內中小企業部門承辦人
    吳友安就跟伊說芎蒼公司資金需求，伊就與林秀霞聯絡後，
    到芎蒼公司，請林秀霞準備申請資料，當時伊第一次與被告
    丙○○碰面，本筆房貸600 萬元的擔保品所在地就是芎蒼公
    司所在地即台北市○○路○段324巷3 弄1號1樓，貸款跟擔保
    品都是被告名義，伊第一次去的時候丙○○、林秀霞同時在
    場，時間約在95年3 月初左右，當時丙○○、林秀霞都有跟
    伊講說房貸利率有好幾家都滿低的，那個時候伊有跟丙○○
    說利率伊會幫忙爭取，當天有寫貸款申請書，是被告丙○○
    寫的，伊給被告簽完貸款申請書後，同日再去中崙車站附近
    找保證人張慎德簽貸款申請書；後來伊有再到芎蒼公司拿取
    貸款資料，伊拿資料是跟林秀霞接洽，係由林秀霞準備的，
    抵押品權狀亦由林秀霞提供，當時伊不知道被告是否在公司
    ；本件貸款核准約在95年3 月17日左右，伊第二次遇到被告
    是在向被告對保即95年3 月24日時，對保當時銀行核准額度
    600 萬元已經確認，對保是在芎蒼公司地下室，當時林秀霞
    也在，伊是先給丙○○對保，由被告在本票、授權書上簽名
    ，本票於被告簽名時已經填寫金額為600 萬元，因為對保時
    就會寫上去，伊所有的案件之本票、契約書金額一定都是先
    寫上去後才讓客戶簽名、對保，被告對於貸款額度600 萬元
    已核准下來應有瞭解，不然不會在對保時簽名，貸款契約書
    日期所記為95年3 月27日可能為筆誤，但伊也是在對保當天
    一併請被告在貸款契約書上簽名的，當天被告好像還要開會
    ，所以被告簽名後就由伊與林秀霞接洽後面的事情；伊當日
    有再去請張慎德簽對保之資料包括貸款契約書、本票、授權
    書，伊有跟張慎德確認並經張慎德表明瞭解是被告要貸款為
    其作保之意，印象中貸款的錢在對保簽完約4日後即95年3月
    28日款項就撥款下來，錢撥下來後伊有通知林秀霞說錢已進
    入被告丙○○在安泰銀行帳戶內；96年底被告曾到安泰銀行
    想要察看契約是否為其本人所簽，當時伊有拿出被告所簽的
    上開本票給被告看，被告對於本件房貸部分當時並沒有什麼
    意見，是對中小企業那邊吳友安承辦的貸款有意見，本件60
    0萬元於98年2月27日業已全數清償，當初是設定分期20年還
    款等語（見原審卷二第112至125頁），此核與其在借款契約
    書上記載對保日期為95年3月24日11時15分在台北市○○路○
    段324巷3 弄1號芎蒼公司與被告對保之記載相符，依證人張
    普傑上述證詞以觀，復以被告甚且於95年3 月24日在載有與
    貸款同等金額即600 萬元之本票上簽名並授權安泰銀行得填
    寫到期日逕行行使票據上權利（見原審卷一第228 頁背面本
    票、授權書影本），按被告既自五專畢業即開始從事零售業
    迄今，對於本票係支付工具及其效力難諉為不知，其既接受
    銀行人員之對保，並簽發上開本票及授權書，復在貸款契約
    簽名，況證人證述對保當時銀行核撥額度即已確認，足認被
    告顯對核貸之事至遲於對保當時應已知悉，況貸得款項於95
    年3月28 日匯入被告帳戶內，若謂其於核撥後均不知情，係
    迄95年底、96年初始知悉，顯於事理未符，誠屬難以置信，
    堪認被告貸得附表二編號4 之融資本為被告之本意，被告自
    無法諉為不知。
  (5)關於附表二編號5 之貸款，被告於原審準備程序中供稱：貸
    款申請文件伊簽名部分是伊簽的，但股東會同意書伊沒有簽
    名蓋章，該筆貸款核撥在伊的帳冊上也沒有記載，公司股東
    印章都是會計保管，要用時要跟伊說，伊父親張拯當時已死
    亡，伊也知陳金治、徐新明等人當時已死亡等語（見原審卷
    一第56頁）。查芎蒼公司於95年5 月10日向臺北富邦銀行申
    請展業金專案融資貸款，並於95 年5月24日簽訂契約書，銀
    行核貸之300萬元於95年5月25日核撥存入芎蒼公司設於臺北
    富邦銀行之授信帳號00000000000000號帳戶內，復於同日在
    轉匯295萬9770元至中國信託銀行內湖分行帳號00000000000
    號帳戶內，芎蒼公司並於同日簽發24張支票總金額共329 萬
    8176元作為逐月還款支票，此有展業金專案融資申請書暨調
    查表、簡易資料表、存借款明細表、股東債權居次同意書、
    認諾書、同一關係企業集團企業資料表、台北富邦銀行股份
    有限公司展業金貸款專案貸款契約書、放款帳卡明細查詢年
    金戶本息表、匯款委託書、託收次交票據彙總單在卷足憑（
    見原審卷一第145至151頁、175至181頁），觀諸上開臺北富
    邦銀行之展業金專案融資申請書暨調查表、存款明細表、股
    東債權居次同意書、認諾書、貸款契約書上，分別均有「丙
    ○○」之簽名，由肉眼觀察上開各欄位中「丙○○」之簽名
    ，不論字體、字形、筆順、按捺均核與前開被告於附表二編
    號1、3、4 號貸款相關文件上「丙○○」之簽名、被告於歷
    次偵查中與本院準備程序筆錄所為之「丙○○」簽名甚為相
    似，核與被告自承伊有簽署本件臺北富邦銀行貸款文件同意
    貸款之陳述相符，足徵上開貸款文件欄位中之「丙○○」簽
    名確為被告親為無誤，另上開股東債權居次同意書及認諾書
    上已明確記載立同意書人丙○○同意其對於芎蒼公司之 170
    萬元債權受償順位次於本件臺北富邦銀行債權，並經周秀玲
    於95年5 月24日對保由丙○○簽名無誤，被告既在上開貸款
    申請書調查表、契約書、股東債權居次同意書、認諾書上簽
    名表明申貸及自己債權居次之意旨，謂之對於貸款之事毫不
    知情，實無可能，是以被告顯係對於申請貸款之事知之慎詳
    。又證人即本件銀行承辦人周秀玲於警詢時亦證稱：伊是台
    北富邦銀行承辦本件貸款之人，芎蒼公司向臺北富邦銀行桃
    園中正分行申貸時，係由被告本人申貸，並由會計兼股東林
    秀霞擔任連帶保證人，被告與林秀霞均有於臺北富邦銀行股
    份有限公司展業金貸款契約書借據上親自簽名對保等語（見
    6527號偵卷第52至53頁），再於偵查中證稱：臺北富邦銀行
    展業金專案融資申請書暨調查表上之丙○○之簽名是被告本
    人簽的，對保當時，被告與林秀霞均在場，後來被告先離開
    ，印章就由林秀霞蓋等語（見6527號偵卷第338至339頁）。
    又於原審審理時證稱：本件貸款是伊電話開發後，經芎蒼公
    司表明有意願，由伊至公司收取變更事項登記卡、401 財報
    、資產負債表、損益表、往來廠商明細表等資料後，交回銀
    行審核，銀行會有徵信的人員去訪查，如果核准的話就會用
    口頭、書面通知客戶核准的條件與狀況，客戶如果可以接受
    ，伊就過去進行對保；伊印象中去收取上開客戶提供之資料
    時，借戶被告及保證人林秀霞都在，之後還有徵信人員到公
    司去徵信實訪，銀行核准之後，伊會口頭、書面通知借戶、
    保戶銀行的核貸的數額還有條件，要他們表示接受之後伊才
    會去對保，伊是95年5 月24日去芎蒼公司對保，當天印象中
    被告及林秀霞都在現場，他們當著伊面前簽名之後把文件交
    給伊，伊公司核准貸款之後，客戶同意該條件並願意動撥，
    伊就會準備這個契約書還有本票到公司去，由借戶、保戶簽
    名，這是銀行一般作業的流程，伊會先準備好要動撥的金額
    ，帶去公司給他們，他們負責的部分就是簽名，伊對保時有
    帶契約書去，被告是在伊面前簽的，款項下來銀行會先進入
    銀行的帳戶，但不會一直停留在該帳戶，會再撥入客戶指定
    的他行的帳戶，伊不會知道當天幾點幾分撥款，因為撥款有
    專責人員，伊在對保的時有請借方開還款票，例如要幾號撥
    款，例如借款400萬元分24 期攤還，伊就是請他簽發24張每
    月的還款票，全數由伊繳回公司，就是他每個月要還款的金
    額會交給伊帶回銀行，當時是開公司的票，要等伊把還款票
    繳回銀行後才會撥款，當天有開還款票給伊，當天對保、簽
    名、交付還款票這些事情都是同一個時間發生的，簽名之後
    他們就把還款票交給伊，上開還款支票兌現過幾期後，被告
    就到銀行一直講有的沒有的，後來繳了幾期之後，就沒有繳
    交了，伊印象中展業金專案融資申請書記調查表、簡易資料
    表、股東債權居次同意書、認諾書、展業金貸款專案貸款契
    約書（經原審提示原審卷一第145、149、150、175頁供證人
    辨認）簽名的部分是被告簽名的，用印的話伊就是認大小章
    ，誰用印的伊不記得，伊就是去對這個經濟部的大小章等語
    （見原審卷二第56至66頁），綜合前述證據資料及證人周秀
    玲之證詞，參以貸得款項於95年5 月24日撥入芎蒼公司帳戶
    內，是被告對於附表二編號5之貸款自無法諉為不知。
  (6)關於附表二編號6 之貸款，被告於原審準備程序中供稱：附
    表二編號6 之貸款伊有同意要貸，貸款申請文件及契約書伊
    簽名部分是伊所簽無誤，是林秀霞拿給伊簽的，但伊當時根
    本不知林秀霞拿去貸款，且銀行承辦人員根本沒有與伊接觸
    ，是林秀霞說要讓銀行作評估，伊並不知道該筆貸款有核撥
    下來，貸款的錢當時是核撥到伊的安泰銀行個人帳戶，再轉
    到芎蒼公司中國信託內湖分行帳戶，每月都是由芎蒼公司按
    期攤還，未曾逾期清償，伊已將房子賣掉全數清償該筆貸款
    完畢等語（見原審卷一第51頁、第91頁）。經查被告於95年
    10月27日以個人名義向安泰銀行申請420 萬元之貸款，由被
    告之弟張慎德任連帶保證人，被告並於同日簽訂貸款契約書
    及本票、授權書，銀行核貸之420萬元於95 年10月30日核撥
    存入芎蒼公司設於安泰銀行信義分行帳號00000000000000號
    帳戶內，此有安泰銀行消費性貸款申請書、安泰銀行存款當
    期交易明細表、轉帳支出傳票、轉帳收入傳票、本票、授權
    書、貸款契約書影本各一份可憑（見6257號偵卷第380至383
    頁、第389至390頁、原審卷一第226至227頁背面），觀諸上
    開消費性貸款申請書申請人欄位、本票發票人欄位、授權書
    立授權書人欄位、貸款契約書立契約書人欄位上，確分別均
    有「丙○○」之簽名字樣，由肉眼觀察上開各欄位中「丙○
    ○」之簽名，不論字體、字形、筆順、按捺均核與前開被告
    於附表二編號1、3、4、5號貸款相關文件上「丙○○」之簽
    名、被告於歷次偵查中與本院準備程序筆錄所為之「丙○○
    」簽名甚為相似，核與被告自承伊有簽署本件貸款之申請文
    件及契約書之陳述相符，足徵上開貸款文件欄位中之「丙○
    ○」簽名確為被告親為無誤，被告既在上開貸款申請文件、
    契約書上簽名表明申貸之意旨，顯係對於申請貸款之事知情
    ；且被告甚或於95年10 月27日在載有與貸款同等金額即420
    萬元之本票上簽名並授權安泰銀行得填寫到期日等之後得逕
    行行使票據上權利（見原審卷一第226 頁背面之本票、授權
    書影本），按被告自五專畢業起即擔任商業負責人從事零售
    業迄今，對於本票之效力難諉為不知，其既於申貸時並簽發
    上開本票及授權書，顯對核貸之事甚有把握，再參以證人即
    本件貸款承辦人吳友安於原審審理時證稱：申請辦理貸款案
    件核准後還有對保，要填寫借據，對保及簽借據時，不可以
    以蓋章代替簽名，本件420 萬元貸款是伊承辦的，貸款申請
    書上有被告本人簽名，林秀霞有拿被告身份證件及抵押品權
    狀正本，本件貸款之本票、授權書、契約書都是伊於貸款銀
    行核准後，於95年10月27日當天到芎蒼公司，林秀霞說被告
    在忙，林秀霞把資料拿走說要給公司代表人簽名，所以伊先
    離開，後來林秀霞又打電話給伊，說被告可以簽名在借據上
    ，所以伊又返回芎蒼公司把借據交給林秀霞，後來伊又到八
    德路請張慎德當伊之面簽貸款申請書、本票、契約書、授權
    書，當時伊有跟張慎德說明其為420 萬元貸款之保證人，也
    有拿銀行核准貸款之文件給張慎德看，銀行必須先核准才可
    以對保，伊也有告知張慎德該筆貸款是被告的房貸，420 萬
    銀行是撥入被告個人原本就在安泰銀行開立的帳戶，設定抵
    押撥款完畢後，伊有拿權狀正本及業已設定抵押之權狀謄本
    至芎蒼公司去，當時由林秀霞接收，伊都是跟林秀霞對談等
    語（見原審卷二第39至56頁），另證人張慎德於原審審理時
    證稱：附表二編號4、6貸款之申請書、貸款契約書之連帶保
    證人欄、本票共同發票人欄、授權書立授權書人欄之「張慎
    德」都是伊簽並用印的，附表二編號6 之貸款契約書連帶保
    證人欄也是伊簽的，伊的職業是在證券公司當資訊機房人員
    ，伊知道連帶保證責任是如果借款人還不出錢來，保人要負
    責還，伊與被告一直住在同一棟大樓不同樓層，是長輩留下
    來的房子，被告公司就在一樓，伊跟被告感情不錯，伊與被
    告家中共有8個兄弟姊妹（證人尚有5 位兄長、1位姊姊、下
    有1 位弟弟），被告兩次借款都來找伊作保是因為被告之前
    曾幫伊作保，所以伊也幫被告作保等語（見原審卷二第 101
    至111 頁），是被告確係委由林秀霞出面接洽辦理本件貸款
    之事，復由住於同棟大樓之弟弟張慎德擔任貸款之連帶保證
    人，且被告自行在吳友安提交林秀霞代轉之上開相關貸款文
    件上簽名，同意本件貸款，至堪認定。被告辯以僅簽名貸款
    文件，卻另辯不知有該筆貸款，前後矛盾，顯於事理未符，
    誠屬難以置信，堪認被告對於以己名義貸得附表二編號6 之
    貸款自無法諉為不知。
  2.被告就附表二編號1、3、4、5、6 號之貸款雖屬知情，惟其
    對林秀霞所提出之告訴難認有誣告意圖：
    被告與林秀霞分別於95年1 月2日、3日、19日各有電話通話
    一通，經原審於98年2 月19日當庭會同被告及證人林秀霞勘
    驗上開通話錄音帶，勘驗結果略如附表四、五、六所示（詳
    見原審卷一第205至217頁），被告及證人林秀霞對於該勘驗
    結果均同表無意見。又被告雖知悉並同意由林秀霞代其出面
    接洽辦理附表二編號1、3、4、5、6 號之貸款而不能免除其
    對各該貸款之清償責任，惟依據前述勘驗內容，前揭貸款所
    得林秀霞在通話內容中業已自承公司有錢時就會將錢轉至自
    己帳戶內，且將公司貸得款項轉來轉去後就轉給自己，並對
    被告表明要努力轉錢慢慢還錢，要自己想辦法背負貸款責任
    ，沒有叫被告還，且對於公司貸款進來後沒有製作帳冊給被
    告看感到抱歉等情，再以證人林秀霞於原審審理時證述公司
    貸款後要領出的取款條、公司大小章都是伊在保管（見原審
    卷二第211 頁），是林秀霞要私領公司款項，顯屬輕而易舉
    並非難事，上開貸款撥款後，係因被告自己怠於確認及管理
    ，而遭林秀霞自行轉入己帳戶，又林秀霞既對被告承諾要擔
    負清償責任，則貸款所得遭林秀霞終局私自挪用，即屬可能
    ，被告針對林秀霞挪用款項而對其提出上開告訴，並非虛構
    事實，且被告於偵查中均坦承其有在附表二編號1、3、4、5
    、6 之貸款申辦資料上簽名，並無虛構林秀霞偽其簽名之事
    ，是被告提出告訴之事實，縱不能證明係屬實在，亦非被告
    故意虛構，仍不能遽以誣告論罪。
  3.綜上所述，被告對附表二編號2之貸款及附表二編號3之辦理
    公司大小章變更難認為知情，對附表二編號 1、3、4、5、6
    號之貸款雖屬知情，但被告對林秀霞提出相關告訴，均核與
    誣告罪之構成要件不符，並非當然可以誣告罪相繩。
  (三)就上開一、(三)、所指就花旗銀行信用卡部分之誣告：
    被告於原審準備程序中固坦承有申辦系爭信用卡，但否認交
    予林秀霞使用等情，辯稱：伊係因跟花旗銀行有生意往來，
    才辦理系爭信用卡給花旗銀行作業績，伊申辦系爭信用卡後
    ，並沒有收到寄來的信用卡，亦無看過信用卡帳單，芎蒼公
    司信件都是林秀霞跟劉凱尹在收，伊認為林秀霞信用卡很多
    ，並無必要用到伊之信用卡等語（見原審卷一第48頁）。惟
    查系爭信用卡確係為被告所申辦，業據被告自承在卷，並有
    信用卡申請書影本一紙存卷可參（見6527號偵卷第279頁）
    ，而系爭信用卡於94年7月28日發卡迄96年3月30日申請停用
    ，有財團法人金融聯合徵信中心97年12月30日金徵（業）字
    第0970024403號函所附丙○○信用卡歷史資料查詢表一紙存
    卷可按（見原審卷一第183 頁）。另證人林秀霞對於系爭信
    用卡背面「Amin Len」為其所簽並不否認，並於偵查中證稱
    系爭信用卡都是伊自己在使用消費並繳款，帳單都是寄到芎
    蒼公司，公司信件都是伊或職員在收，公司所有的繳費單不
    管是否為被告之帳單，都會在伊那邊等語（見6527號偵卷第
    352 頁），核與證人即芎蒼公司行政助理劉凱尹於偵查中證
    稱：芎蒼公司實際營業處所是在臺北市○○區○○路4段324
    巷3弄1 號1樓，公司信件原係由林秀霞收受，但伊從95年底
    開始收件，伊曾經於95年初交過一次信件給被告，後來林秀
    霞知道後就要伊把所有被告信件都交給林秀霞等語（見6527
    號偵卷第133 頁），又於原審審理時證稱：芎蒼公司或員工
    個人平日信件都是郵差先放在隔壁洗衣店，該洗衣店會幫整
    棟大樓代收信件，事後再由林秀霞過去拿等語（見原審卷二
    第127頁、134頁）大致相符，參以系爭信用卡帳單寄送地址
    為「台北市○○區○○路4段324巷3弄3號」，有財團法人金
    融聯合徵信中心信用卡用基本資訊匯總資料一份可稽（見65
    27號偵卷第76頁），該址確係為證人劉凱尹所稱芎蒼公司實
    際營業處所「臺北市○○區○○路4段324巷3弄1號1樓」之
    隔壁，是公訴意旨指被告遠東銀行、大眾銀行之信用卡與系
    爭信用卡均寄送至上開同一寄送地址，而認被告同意林秀霞
    使用系爭信用卡云云，惟芎蒼公司包含被告之所有信件含上
    開銀行信用卡帳單等，均係由林秀霞統一收受，林秀霞收受
    後是否會全數交予被告，無從得知，況證人林秀霞於偵審中
    自承收到系爭信用卡之帳單後，並無將帳單交給被告本人，
    刷卡消費均由伊去繳納等語（見6527號偵卷第349至355頁、
    原審卷二第179至214頁），則被告未必知悉每期帳單是否寄
    達及消費金額多寡，再以系爭信用卡自發卡隔月即94年8 月
    起，迄95年10月間，每月均有刷卡消費，且每月帳款均高達
    自1萬餘元至8萬餘元不等，此有系爭信用卡月結單可憑（見
    6666號偵卷第165至184頁），系爭信用卡有刷卡消費之使用
    期間長達13個月，且每月均有消費，金額亦均非屬小額，林
    秀霞為使用系爭信用卡之人，則其於收受帳單後是否會主動
    通知被告、是否願讓被告知悉其刷卡金額及項目等情，則更
    屬有疑。而證人林秀霞雖另證稱：是被告親自取得系爭信用
    卡發卡並開卡後，才交由伊使用，因當時被告與伊係男女朋
    友關係云云。若被告有收到系爭信用卡並自行開卡，衡情被
    告係以自己名義申請，應自行簽姓名於信用背面，何有由林
    秀霞簽「Amin Len」於卡片背面之餘地？且信用卡之開卡如
    於知悉本人相關個人資料之情形，並非不可能代為開卡，林
    秀霞為芎蒼公司會計，對於被告相關之個人資料知之甚詳，
    系爭信用卡記為林秀霞使用，由林秀霞自行開卡復非無可能
    ，又林秀霞為自己之利益以系爭信用卡消費上開金額，是否
    為逃避債務責任而推說是被告同意其使用信用卡，至有可能
    ，又卷內查無積極證據足資證明被告授權林秀霞使用系爭信
    用卡，尚無法排除被告係事後知悉方就系爭信用卡部分對林
    秀霞提出告訴，被告對使用自己名義信用卡之人提出相關告
    訴，應可認係為維護自身權利之行為，實難認其有何誣告之
    故意，亦難成立誣告之罪名。
  (四)就上開一、(三)、所指就系爭車輛部分之誣告：
    被告於原審準備程序中供稱：系爭車輛伊是95年12月開會討
    論才發現該輛芎蒼公司所有之車輛竟不見，該部車除林秀霞
    外尚有其他業務人員會使用，林秀霞有在公司的會議紀錄陳
    述有把車子過戶給其妹夫，公司在會議紀錄裡有記載請林秀
    霞把車子過戶回來，林秀霞並未辦理等語（見原審卷一第52
    頁）。查系爭車輛原為芎蒼公司所有，於94年12月29日由芎
    蒼公司名下過戶給陳光榮，復於95年1 月16日由陳光榮名下
    過戶予李受昌，有汽車新領牌照登記書1 紙、汽機車過戶申
    請登記書影本2份可憑（見6527號偵卷第368、324、328頁）
    ，又證人林秀霞於原審準備程序中及審理時均證稱：系爭車
    輛是伊於94年12月25日賣掉的，是伊請妹妹林秀果之先生即
    從事二手車仲介業之陳光榮賣掉的等語（見原審卷一第52頁
    、卷二第199 頁）。又證人劉凱尹於原審審理時證稱：芎蒼
    公司曾調查過車輛使用情形，當時伊有在場，有作會議紀錄
    ，會議中被告有表示要林秀霞將一台白色福特公司車拿回公
    司，該部車從伊進公司就有，該車平常都是林秀霞在開，鑰
    匙由林秀霞保管，但其他員工如有業務需求也會開，林秀霞
    自己還有開一部賓士廠牌之私人用車等語（見原審卷二第12
    8至129 頁、134頁），可知系爭車輛確係芎蒼公司所有，平
    日除供林秀霞使用外，尚有芎蒼公司其他員工會使用，並非
    林秀霞所專有。再觀諸芎蒼公司96年1月2日之會議紀錄，其
    中討論事項及內容第1 點記載「系爭車輛拿回公司名下」，
    有芎蒼企業會議紀錄表影本一紙可按（見原審卷一第68頁）
    ，顯見被告係於公司開會決定取回系爭車輛，確定過戶他人
    無法取回後，才對林秀霞就系爭車輛提出告訴。雖證人林秀
    霞證稱：因伊與被告為男女朋友，系爭車輛是被告為其所購
    ，購入之時係為節稅始登記於芎蒼公司名下，伊將系爭車輛
    出賣是經過被告同意云云，然檢察官並未就此提出積極證據
    以資證明，況若被告真有同意出賣系爭車輛，又何需大費周
    章召開公司會議決議取回車輛，且林秀霞為出賣車輛之人，
    買受人又為其妹婿，或為逃避返還車輛責任而謊稱被告同意
    售車，甚有可能，是林秀霞所為因被告同意遂售車之陳述並
    不足採，既然系爭車輛既屬芎蒼公司所有，而林秀霞於94年
    12月25日將之出賣並於94年12月29日登記過戶予其妹婿，被
    告為芎蒼公司負責人，對於林秀霞未能返還公司車輛，而對
    之提出告訴，應屬權利之正當行使，洵難認被告有誣告之故
    意及行為。
  三就上開一、(四)之誣告部分
    被告於97年1 月22日具狀向臺灣士林地方法院檢察署提出刑
    事告訴，指訴甲○○與林秀霞共謀竊取附表一編號8 至10、
    附表四編號1至18 共21張支票，有告訴狀一紙可憑（見6527
    號偵卷第301至303頁）。被告於原審準備程序中辯稱：伊有
    去掛失起訴書附表一編號8至10 支票，有去警察局報遺失，
    因當時伊認為會拿支票之人應是林秀霞，伊有對林秀霞及甲
    ○○提出告訴，但伊並非明知不實而提告，因甲○○在支票
    遺失後才出現並對伊請求票據上權利，伊認為與甲○○並無
    生意往來，懷疑為何甲○○有伊公司支票，伊當時並不知道
    支票是林秀霞交付甲○○，在告甲○○之前伊好像聽過林秀
    霞說拿支票去向甲○○買衣服，但伊並不相信係真的為買衣
    服所用，因開票之方式怪異，伊並未同意林秀霞用芎蒼公司
    支票去購買服飾，林秀霞亦未告知伊關於渠有用芎蒼公司支
    票去購買服飾之事等語（見原審卷一第53、58頁）。雖證人
    林秀霞於原審準備程序中雖證稱：支票是因伊向甲○○購買
    服飾作為清償之用，被告知情云云；惟查證人甲○○於原審
    審理時證述：伊是在內湖湖光市場內開服飾店，店面約10坪
    大，是販賣女裝及配件，與芎蒼公司有生意往來約有三、四
    年，都是跟林秀霞接洽，附表一編號1至10、附表四編號1至
    18支票均為林秀霞向伊購買衣服時由林秀霞交付給伊作為貨
    款，其中只有附表一編號8至10號三張支票共9萬元因退票未
    兌現，其餘均已兌現，伊未曾與被告接洽過，交易送貨都是
    伊先生去，伊大部分都在店裡看店；伊曾在送貨至芎蒼公司
    時看過被告，林秀霞僅說裡面都是股東，林秀霞都是選購衣
    服、外套、鞋子、包包等物，但都沒有試穿，且每個樣式的
    各種尺寸都買，伊也不知道她買之後芎蒼公司要怎樣處理，
    伊未曾看到林秀霞把跟伊買的服飾穿出來，她每次來的時間
    都沒有很久，只是來一直點，把要的東西全部打包，有時來
    店裡拿貨，有時將貨送到芎蒼公司，伊賣給芎蒼公司的服飾
    都是伊去五分埔、永和中興街等批發商處批來的，附表一編
    號1至10 支票數額共34萬元是林秀霞一次購買的金額，因為
    她買的比較多，且每種尺寸都買，所以伊有給林秀霞打折，
    未打折前原價約要五、六十萬元，該次伊服飾購入成本約20
    餘萬，約賺10萬元利潤，伊依林秀霞要求同意讓她開附表一
    編號1至10 之10張支票分期付款，因林秀霞比較特別，與之
    已有長期往來，伊並沒有向被告求證過，伊該次將一箱箱服
    飾共二、三箱將近一百件服飾送去芎蒼公司時，看到公司裡
    有人，至少有兩個女生在那邊，由林秀霞簽收，伊將衣服放
    在門口就回去了，附表四18張支票總額共76萬元，也是林秀
    霞交付給伊作為購買服飾之貨款，是林秀霞陸續數次購買累
    積的價款等語（見原審卷二第66至83頁），惟林秀霞於原審
    審理時證稱：伊向甲○○買衣服是伊及被告要穿的，伊開芎
    蒼公司支票，甲○○服飾店在市場裡，衣服都是伊開車去甲
    ○○店裡面載，伊並沒有買很多尺寸，只有買伊自己及被告
    尺寸的衣服（見原審卷二第200、201、209 頁），互核證人
    甲○○與林秀霞上開證詞，就本件服飾交易究為芎蒼公司與
    甲○○之間之交易行為，抑或僅為林秀霞與甲○○之交易行
    為，以及所購買之衣物尺寸、穿著對象、交貨方式及交貨地
    點等，均多所不符，是以其二人所證支票係用以購買服飾之
    詞是否屬實，令人起疑；又證人甲○○證述附表一編號1 至
    10共10張支票金額共34萬元係林秀霞一次購買，又附表四各
    支票金額係分次購買，以證人甲○○係在傳統市場內經營服
    飾店，貨源亦多半來自台北市五分埔或永和市○○街等服飾
    批發市場，林秀霞居然能夠一次在林秀霞店內購買金額高達
    34萬元之服飾，又附表四編號11支票當次，竟能再次一次購
    買高達20萬元（起訴書誤為21萬元）之服飾；另附表四所示
    支票金額，除編號11、12 外，每次購買金額竟均價為3萬元
    ，以服飾多半因款式、質料、剪裁不同，單價未必相同，何
    以林秀霞每次購買金額均為3 萬元？此情形未免過於巧合；
    且甲○○稱販賣給林秀霞之服飾來源為五分埔、永和中興街
    等地，距離林秀霞當時居住或工作之地並非極遠，又證人甲
    ○○稱當時伊以約20萬餘元成本購得之貨源，竟稱原係以五
    、六十萬元價格算給林秀霞，惟事後打折成34萬元云云，苟
    如甲○○真賺取林秀霞該高額利潤，亦難想像林秀霞如真有
    購買服飾之需求，何以多次捨距離其住所或工作場所非遠之
    上開貨源地，而獨厚甲○○，非多次至其服飾店購買讓甲○
    ○轉取高額利潤不可？是證人林秀霞及甲○○所稱交付支票
    係屬購買服飾之價款，顯與一般交易常情未符，是否為真，
    大有可疑；況且證人劉凱尹於原審審理時證稱：芎蒼公司是
    作網路購物之業務，並無關於服飾之業務，未曾看過有人送
    來一大堆服飾放在公司（見原審卷二第131至132頁），綜上
    所述，本件由林秀霞交付甲○○之芎蒼公司支票，存有眾多
    疑點，被告為芎蒼公司負責人，基於上開疑點對甲○○、林
    秀霞提出相關告訴，堪稱權利之正當行使，並非全然無因之
    搆陷，難認被告有誣告犯意。
  四就上開一、(五)之偽造文書部分：
  (一)查張拯、徐新明、陳金治、乙○○均為芎蒼公司股東，有台
    北市商業管理處芎蒼公司案卷一份可佐（見6527號偵卷第16
    6至188 頁），又其中張拯、徐新明、陳金治分別業於92年5
    月7日、91年7月30日、91年11月10日死亡，有三人個人除戶
    資料查詢結果各一份附卷足參（見6527號偵卷第312至314頁
    ）。又證人乙○○於偵查中證稱：被告為伊之前夫，伊是芎
    蒼公司股東，但無參與公司經營，公司是被告在負責，林秀
    霞是公司會計，公司設立時伊有把股東印章放在公司，伊並
    不知芎蒼公司之貸款，附表二編號2 之股東債權居次同意書
    上「乙○○」之印文非伊所蓋，伊也不知情，但如果是被告
    本人之意思要辦貸款，伊會同意等語（見6527號偵卷第 343
    頁），可知證人乙○○並未參與芎蒼公司營運，惟如被告同
    意要辦理之貸款，證人乙○○則亦會同意。次查辦理附表二
    編號2、3、5 之貸款而提出於銀行行使之股東債權居次同意
    書、公司董事會會議決議錄、芎蒼公司股東會同意書，其上
    確分別有「張拯」、「徐新明」、「乙○○」；「郭陳金治
    」、「乙○○」；「張拯」、「徐新明」、「郭陳金治」、
    「乙○○」等人之印文，有股東債權居次同意書、公司董事
    會會議決議錄、芎蒼公司股東會同意書附卷可稽（見6527號
    偵卷第202頁、6666號偵卷第99頁、6527號偵卷第222頁）。
  (二)就附表二編號2 之貸款行使之股東債權居次同意書蓋用「張
    拯」、「徐新民」、「乙○○」印章、附表二編號3 之貸款
    行使之公司董事會會議決議上蓋用「郭陳金治」、「乙○○
    」印章及附表編號5 之貸款行使之股東會同意書上蓋用「張
    拯」、「徐新明」、「郭陳金治」、「乙○○」印章部分，
    被告於原審準備程序中辯稱：附表二編號2 之貸款伊根本不
    知情，連開戶的簽名都不是伊簽的，因辦理貸款向銀行提出
    之股東債權居次同意書、公司董事會會議決議錄、芎蒼公司
    股東會同意書，上面之股東蓋章伊也都不知情，芎蒼公司股
    東印章都是會計林秀霞保管，要用時要跟伊說，伊父親張拯
    當時已死亡，伊也知陳金治、徐新明當時已死亡等語（見原
    審卷一第54至56 頁）。查附表二編號2之貸款業經本院認為
    被告應屬不知情，已如上述。又股東債權居次同意書、公司
    董事會會議決議錄、芎蒼公司股東會同意書上，除被告、林
    秀霞及上開股東印文外，並未有被告丙○○之簽名，而林秀
    霞亦於原審準備程序中證稱：上開股東債權居次同意書、公
    司董事會會議決議錄、芎蒼公司股東會同意書上股東印文都
    是伊以股東印章蓋用，並坦承偽造文書犯行等語（見原審卷
    一第81頁），再於原審審理時證稱：辦理銀行貸款過程是伊
    出面與銀行接洽，所需文件也都由是伊準備好，並沒有將準
    備之文件逐一交給被告作審核檢查等語（見原審卷二 第186
    頁），復參諸證人吳友安於原審審理時證稱：貸款所需之所
    有相關文件都是林秀霞交給伊的，交給伊時已經蓋好章等語
    （見原審卷二第39至56頁），由上述證人證述可知附表二編
    號2 之貸款全係林秀霞出面與銀行承辦人接洽，被告並未出
    面，而附表二編號3、5之貸款雖被告有在申請文件或契約書
    上簽名，但貸款所需之其他書面資料仍係由林秀霞逕自提供
    給銀行承辦人，如為林秀霞片面提供上開股東債權居次同意
    書、公司董事會會議決議錄、芎蒼公司股東會同意書給銀行
    承辦人員，被告既未過問，實難以知悉關於該貸款銀行有要
    求提出股東債權居次同意書、公司董事會會議決議錄、芎蒼
    公司股東會同意書之事，更難認其上蓋用之「張拯」、「乙
    ○○」、「徐新明」、「陳金治」等人印章為被告同意或授
    意林秀霞所為。至證人林秀霞雖於原審準備程序中供承其於
    股東債權居次同意書、公司董事會會議決議錄、芎蒼公司股
    東會同意書上蓋用「張拯」、「乙○○」、「徐新明」、「
    陳金治」等印章時，被告均知悉且同意云云（見原審卷一第
    81頁），然查證人林秀霞與被告前於95 年12月間至96年1月
    生有嫌隙，林秀霞於偵查中證述曾在芎蒼公司遭被告恐嚇伊
    簽下本票及自白書，並曾遭被告毆打（見6527號偵卷37頁、
    第43至44頁、第355 頁），而切結書內容明確記載林秀霞坦
    承擅自冒用被告名義向銀行辦理貸款之事，有切結書二份存
    卷可據（見6527號偵卷第31至32頁），顯見證人林秀霞於作
    證前即與被告前已有所嫌隙，其所為不利被告之證述，非無
    可疑。是林秀霞證述被告要伊蓋用「張拯」、「乙○○」、
    「徐新明」、「陳金治」之印章於股東債權居次同意書、公
    司董事會會議決議錄、芎蒼公司股東會同意書持之向銀行貸
    款之陳述，委無可採，自不足以採為不利於被告之認定。此
    外，並無其他積極證據足資證明被告知悉附表二編號2、3、
    5 貸款行使蓋用「張拯」、「乙○○」、「徐新明」、「陳
    金治」之印章於股東債權居次同意書、公司董事會會議決議
    錄、芎蒼公司股東會同意書上之事，被告主觀上既欠缺偽造
    文書之犯意，難認被告有何行使偽造文書之犯行。況就附表
    二編號3、5之貸款為被告知情並同意申貸，業如上述，又以
    證人乙○○對於被告同意之貸款，本已概括授權被告可得為
    之，業據證人乙○○於偵查中證述明確，堪認股東乙○○對
    於附表二編號3、5之貸款有授權於被告，是以被告縱不知附
    表二編號3、5貸款所具之公司董事會會議決議錄、芎蒼公司
    股東會同意書上蓋用「乙○○」印章，惟就蓋用「乙○○」
    印章之部分，可認獲有乙○○之概括授權，亦難以構成偽造
    文書之刑責。
四、本院審理結果，認原審對被告為無罪之判決，已於原判決詳
    論其理由，其認事用法，均無違誤，應予維持。檢察官仍執
    陳詞提起上訴，請求將原判決撤銷，更為適當之判決，委無
    可採。又檢察官上訴並未提出更積極之證據以供調查審理，
    本院無從形成被告有罪之心證，是上訴為無理由，應予駁回
    。
據上論斷，應依刑事訴訟法第368條，判決如主文。
本案經檢察官陳昱旗到庭執行職務。
中    華    民    國    99    年    2     月    9     日
                  刑事第二十庭審判長法  官  楊貴雄
                                    法  官  許必奇
                                    法  官  周明鴻
以上正本證明與原本無異。
如不服本判決，應於收受送達後10日內向本院提出上訴書狀，其
未敘述上訴之理由者並得於提起上訴後10日內向本院補提理由書
（均須按他造當事人之人數附繕本）「切勿逕送上級法院」。
                                    書記官  郭彥琪
中    華    民    國    99    年    2     月    9     日
（附表一）─戶名為芎蒼公司，付款銀行為中國信託銀行內湖
             分行，帳號為000000000號
  ┌──┬─────┬─────┬────┬─────┐
  │編號│票號      │到期日    │票面金額│兌現與否  │
  ├──┼─────┼─────┼────┼─────┤
  │1   │CP0000000 │95.9.5    │70,000元│交付甲○○│
  │    │          │          │        │，已兌現  │
  ├──┼─────┼─────┼────┼─────┤
  │2   │CP0000000 │95.10.19  │30,000元│同上      │
  ├──┼─────┼─────┼────┼─────┤
  │3   │CP0000000 │95.11.17  │30,000元│同上      │
  ├──┼─────┼─────┼────┼─────┤
  │4   │CP0000000 │95.12.14  │30,000元│同上      │
  ├──┼─────┼─────┼────┼─────┤
  │5   │CP0000000 │96.1.19   │30,000元│同上      │
  ├──┼─────┼─────┼────┼─────┤
  │6   │CP0000000 │96.2.27   │30,000元│同上      │
  ├──┼─────┼─────┼────┼─────┤
  │7   │CP0000000 │96.3.21   │30,000元│同上      │
  ├──┼─────┼─────┼────┼─────┤
  │8   │CP0000000 │96.4.5    │30,000元│交付甲○○│
  │    │          │          │        │，後因掛失│
  │    │          │          │        │未兌現    │
  ├──┼─────┼─────┼────┼─────┤
  │9   │CP0000000 │96.5.5    │30,000元│同上      │
  ├──┼─────┼─────┼────┼─────┤
  │10  │CP0000000 │96.6.5    │30,000元│同上      │
  ├──┼─────┼─────┼────┼─────┤
  │11  │CP0000000 │96.3.27   │250,000 │交付丁○○│
  │    │          │          │元      │，後因掛失│
  │    │          │          │        │未兌現    │
  ├──┼─────┼─────┼────┼─────┤
  │12  │CP0000000 │96.4.2    │250,000 │同上      │
  │    │          │          │元      │          │
  ├──┼─────┼─────┼────┼─────┤
  │13  │CP0000000 │96.4.9    │250,000 │同上      │
  │    │          │          │元      │          │
  └──┴─────┴─────┴────┴─────┘
（附表二）
┌─┬───┬──┬────┬──┬───────────────────┐
│編│申辦時│借款│借款銀行│借款│備註                                  │
│號│間    │人  │        │金額│                                      │
├─┼───┼──┼────┼──┼───────────────────┤
│1 │93年6 │芎蒼│日盛國際│270 │丙○○與林秀霞擔任保證人，銀行核貸後於│
│  │月7 日│公司│商業銀行│萬元│93年6 月15日匯撥入芎蒼公司設於日盛銀行│
│  │      │    │        │    │之支票存款帳戶內（帳號：00000000000000│
│  │      │    │        │    │號），復由林秀霞將其中265 萬元轉匯至芎│
│  │      │    │        │    │蒼公司設於中國信託內湖分行之帳戶內（帳│
│  │      │    │        │    │號：0000000000號）。                  │
├─┼───┼──┼────┼──┼───────────────────┤
│2 │94年6 │芎蒼│安泰銀行│300 │本件貸款向銀行行使蓋有「丙○○」、「張│
│  │月30日│公司│信義分行│萬元│拯」、「徐新民」、「乙○○」印文之股東│
│  │      │    │        │    │債權居次同意書（見偵字第6527號卷第202 │
│  │      │    │        │    │頁）；銀行核貸後於94年7 月28日匯撥入芎│
│  │      │    │        │    │蒼公司設於該分行之帳戶內（帳號：002126│
│  │      │    │        │    │00000000號），隨即由林秀霞於同日將300 │
│  │      │    │        │    │萬元中之2,979,600 元轉匯至芎蒼公司設於│
│  │      │    │        │    │中國信託銀行內湖分行帳戶內（帳號：4511│
│  │      │    │        │    │00000000號）。                        │
├─┼───┼──┼────┼──┼───────────────────┤
│3 │94年12│芎蒼│中國信託│400 │本件貸款向銀行行使蓋有董事「丙○○」、│
│  │月20日│公司│銀行桃園│萬元│「林秀霞」、「郭陳金治」、「乙○○」印│
│  │      │    │分行    │    │文之公司董事會會議決議錄（見偵字第6666│
│  │      │    │        │    │號卷第99頁）；另林秀霞於94年12月21日向│
│  │      │    │        │    │台北市政府辦理芎蒼公司之公司大、小章印│
│  │      │    │        │    │鑑變更，持變更後之印鑑向銀行辦理貸款。│
│  │      │    │        │    │該筆貸款由丙○○、林秀霞擔任連帶保證人│
│  │      │    │        │    │，貸款400 萬元於94年12月21日由銀行撥入│
│  │      │    │        │    │芎蒼公司涉於中國信託銀行之帳戶（帳號：│
│  │      │    │        │    │00000-000000-0號）帳戶內。            │
├─┼───┼──┼────┼──┼───────────────────┤
│4 │95年3 │張慎│安泰銀行│600 │由張慎德擔任保證人，貸得之款項於95年3 │
│  │月27日│行  │信義分行│萬元│月28日撥入丙○○個人於該分行之帳戶內（│
│  │      │    │        │    │帳號：000000000000號）。              │
├─┼───┼──┼────┼──┼───────────────────┤
│5 │95年5 │芎蒼│臺北富邦│300 │本件貸款向銀行行使蓋有出席人員「丙○○│
│  │月10日│公司│銀行中正│萬元│」、「張拯」、「林秀霞」、「徐新明」、│
│  │      │    │分行    │    │「郭陳金治」、「乙○○」印文之芎蒼企業│
│  │      │    │        │    │有限公司股東會同意書（見偵字第6527號卷│
│  │      │    │        │    │第222 頁）；林秀霞擔任連帶保證人，銀行│
│  │      │    │        │    │核貸後於95年5 月24日撥款300 萬元存入芎│
│  │      │    │        │    │蒼公司設於該分行之帳戶（帳號：00000000│
│  │      │    │        │    │2047 號） 。                          │
├─┼───┼──┼────┼──┼───────────────────┤
│6 │95年10│張慎│安泰銀行│420 │由丙○○之弟張慎德擔任保證人，貸得之款│
│  │月27日│行  │信義分行│萬元│項於95年10月30日撥入丙○○於安泰銀行帳│
│  │      │    │        │    │戶內（帳號：000000000000號）          │
└─┴───┴──┴────┴──┴───────────────────┘
（附表三）─戶名為芎蒼公司，付款銀行為中國信託銀行內湖分
行，帳號為000000000 號
  ┌──┬─────┬─────┬─────┬─────┐
  │編號│票號      │到期日    │票面金額  │兌現與否  │
  ├──┼─────┼─────┼─────┼─────┤
  │1   │CP0000000 │94.9.27   │30,000元  │交付甲○○│
  │    │          │          │          │，已兌現  │
  ├──┼─────┼─────┼─────┼─────┤
  │2   │CP0000000 │94.10.27  │30,000元  │同上      │
  ├──┼─────┼─────┼─────┼─────┤
  │3   │CP0000000 │94.11.27  │30,000元  │同上      │
  ├──┼─────┼─────┼─────┼─────┤
  │4   │CP0000000 │94.12.27  │30,000元  │同上      │
  ├──┼─────┼─────┼─────┼─────┤
  │5   │CP0000000 │95.1.27   │30,000元  │同上      │
  ├──┼─────┼─────┼─────┼─────┤
  │6   │CP0000000 │95.2.27   │30,000元  │同上      │
  ├──┼─────┼─────┼─────┼─────┤
  │7   │CP0000000 │95.3.27   │30,000元  │同上      │
  ├──┼─────┼─────┼─────┼─────┤
  │8   │CP0000000 │95.4.27   │30,000元  │同上      │
  ├──┼─────┼─────┼─────┼─────┤
  │9   │CP0000000 │95.5.27   │30,000元  │同上      │
  ├──┼─────┼─────┼─────┼─────┤
  │10  │CP0000000 │95.6.27   │30,000元  │同上      │
  ├──┼─────┼─────┼─────┼─────┤
  │11  │CP0000000 │93.9.21   │200,000 元│同上      │
  │    │          │          │（起訴書誤│          │
  │    │          │          │為21萬元）│          │
  ├──┼─────┼─────┼─────┼─────┤
  │12  │CP0000000 │95.9.5    │70,000元  │同上      │
  ├──┼─────┼─────┼─────┼─────┤
  │13  │CP0000000 │95.10.19  │30,000元  │同上      │
  ├──┼─────┼─────┼─────┼─────┤
  │14  │CP0000000 │95.11.17  │30,000元  │同上      │
  ├──┼─────┼─────┼─────┼─────┤
  │15  │CP0000000 │95.12.14  │30,000元  │同上      │
  ├──┼─────┼─────┼─────┼─────┤
  │16  │CP0000000 │96.1.19   │30,000元  │同上      │
  ├──┼─────┼─────┼─────┼─────┤
  │17  │CP0000000 │96.2.27   │30,000元  │同上      │
  ├──┼─────┼─────┼─────┼─────┤
  │18  │CP0000000 │96.3.21   │30,000元  │同上      │
  └──┴─────┴─────┴─────┴─────┘
（附表四）
┌─────────────────────────────┐
│96年1 月2 日被告丙○○與林秀霞電話通話內容部分節錄（見本院│
│卷一第205 至209 頁）                                      │
├─────────────────────────────┤
│丙○○: 那中國信託18萬你說它是怎麼來的，我今年辦LC今年二  │
│月的時候。                                                │
│林秀霞:對，辦票貼，對就這樣子。                           │
│丙○○:辦票貼？                                           │
│林秀霞:它也可以做票，中國信託也可以做票貼。               │
│丙○○:可是這18萬不是票貼呀！                             │
│林秀霞:我知道呀，那時候就一起簽呀。                       │
│丙○○:簽什麼？                                           │
│林秀霞:簽貸款啊！                                         │
│丙○○:那你跟我說票貼？                                   │
│林秀霞:對。                                               │
│丙○○:你那天跟我說LC耶。                                 │
│林秀霞:票貼啦，那來LC，我們公司又用不到LC。               │
│丙○○:你那些貸款一共有867萬到底到那去了？                │
│林秀霞:就這樣花。                                         │
│丙○○:你的金額沒花那麼多，我跟你說這些帳款我看了很奇怪   │
│       怎樣你知道嗎？從93年11月12月開始，100 萬轉到你戶   │
│       頭又轉回去芎蒼，再轉回來你戶頭，我搞不懂耶。       │
│林秀霞:公司有錢我就會轉一點去我戶頭，有時要用ATM轉帳呀我  │
│       不是跟你講了嗎？                                   │
│丙○○:用什麼？                                           │
│林秀霞:用ATM轉帳，只要不超過三萬我都會用ATM轉帳給工廠。   │
│丙○○:100萬可以轉多少筆？                                │
│林秀霞:所以我又轉回來，我都會這樣轉來轉去呀，公司沒錢我   │
│     就轉回來，公司有錢我就轉到我戶頭。                   │
│丙○○:轉到現在都不見，8百多萬耶!我們貸款有860幾萬耶。    │
│林秀霞:我現在已經在背了你不要再吵了好不好。               │
│ ：                                                       │
│ ：（略）                                                 │
│丙○○:重點是我搞不懂這些錢都到哪去了？                   │
│林秀霞:就這樣轉來轉去。                                   │
│丙○○:轉給誰？                                           │
│林秀霞:轉給公司轉給我呀！                                 │
│丙○○:然後呢？                                           │
│林秀霞:就這樣呀。                                         │
│ ：                                                       │
│ ：（略）                                                 │
│丙○○:對啊！你跟我說你家在辦貸款。                       │
│林秀霞:然後呢？                                           │
│丙○○:有在辦嗎？                                         │
│林秀霞:是有在辦呀。                                       │
│丙○○:那有沒有什麼證明，可以知道的讓我安心。             │
│林秀霞:沒有，沒有證明。                                   │
│林秀霞:你要安什麼心，反正你對我又不會安心。               │
│丙○○:我聽不懂？                                         │
│林秀霞:我有在辦，就是這麼簡單，信不信在你。               │
│丙○○:什麼時候可以辦好？                                 │
│林秀霞:我怎麼知道。                                       │
│丙○○:你現在到什麼程度啦，它總跟你講一個進度吧！         │
│林秀霞:件已經送出去了。                                   │
│ ：                                                       │
│ ：（略）                                                 │
└─────────────────────────────┘
（附表五）
┌─────────────────────────────┐
│96年1 月3 日被告丙○○與林秀霞電話通話內容部分節錄（見本院│
│卷一第210 至214 頁）                                      │
├─────────────────────────────┤
│ ：（略）                                                 │
│丙○○:然後你現在都比我很大聲啊！你都覺得好像這個這個是   │
│     應該的。                                             │
│林秀霞:我沒有覺得是應該的，因為我在解決，你是不給我時間   │
│     解決，你就一直問我幹嘛怎樣怎樣。                     │
│丙○○:然後聯邦。。。                                     │
│林秀霞:我就提出我的解決方法了，那你當初也接受了呀。       │
│丙○○:好，那你解決的方法是什麼？                         │
│林秀霞: 我就慢慢還錢，我又沒有叫你還，我也沒有叫公司還，  │
│      我現在努力賺錢呀！                                  │
└─────────────────────────────┘
（附表六）
┌─────────────────────────────┐
│96年1 月19日被告丙○○與林秀霞電話通話內容部分節錄（見本院│
│卷一第214 至217 頁）                                      │
├─────────────────────────────┤
│丙○○:然後咧？                                           │
│林秀霞:被牽去詐賭。                                       │
│丙○○:從什麼時候開始？                                   │
│林秀霞:好幾年了。                                         │
│丙○○:所以你就一直掏空我的地方？包括公司賺的錢都不見了   │
│       ，對不對？                                         │
│林秀霞:是。                                               │
│丙○○:那你弟活下來了，你有沒有想到公司其他人？           │
│木秀霞:我有啊！                                           │
│丙○○:有沒有想到其他人要上班？                           │
│林秀霞:我有啊，都有啊！                                   │
│丙○○:你對得起其他人嗎？你不要說對得起我對不起我，你絕   │
│       對對不起我啦。                                     │
│林秀霞:我有啊，我都有很認真在弄啊！                       │
│丙○○:你認真在弄？                                       │
│林秀霞:對啊！                                             │
│丙○○:我這4樓是誰辦的？                                  │
│林秀霞:我辦的。                                           │
│丙○○:你辦的？你怎麼辦？                                 │
│林秀霞:我請人家辦？                                       │
│丙○○:請誰辦？我有簽字嗎？                               │
│林秀霞:有。                                               │
│丙○○:哪個業務員？誰？                                   │
│林秀霞:我有拿下來給你簽。                                 │
│張倒真行:哪個業務員？                                     │
│林秀霞:小吳。                                             │
│丙○○:小吳電話給我，我會告他，我讓他在金融界待不下去。   │
│林秀霞:你不要這樣子。                                     │
│丙○○:什麼案子都是他弄得，不是嗎？妳們2個去照會就好了！  │
│林秀霞:不要這樣，不要因為我而去告別人。                   │
│丙○○:小吳電話給我，他本來就是不對的。                   │
│林秀霞:不要因為我而連累他。這我會處理。                   │
│丙○○:你會處理？你怎麼處埋？我公司現在只剩8萬！          │
│林秀霞：我會把錢陸陸續續進來。                            │
│丙○○:笑死人了，要發薪水、發年終獎金你知不知道？         │
│林秀霞:我會去想辦法。                                     │
│丙○○:我為什麼要去想辦法？我公司本來很好，為什麼要去想   │
│       辦法？                                             │
│林秀霞:我沒有要你去想辦法，我去想辦法。                   │
│丙○○:跟我說公司錢一直進來，我一直問你你都沒有講。       │
│林秀霞:對不起啊！                                         │
│丙○○:沒有帳冊，做會計沒有帳冊，你要不要看關幾年？你要   │
│       不要看罰多少？                                     │
│林秀霞:我知道這我都知道，那天電話你不是答應給我半年到1年  │
│       的時間嗎？                                         │
│丙○○:你給我什麼保障。                                   │
│林秀霞:我都在這裡，我又不會跑。                           │
│丙○○:我的2間房子都被押掉了，不要說安泰街。              │
│林秀霞:我會盡我的能力。                                   │
│                                                          │
│丙○○:你怎不押你家裡的房子，別人家的小孩死不完（台語）   │
│       ，你怎不跟你姑姑講實話？你怎不押你家的房子？你家   │
│       的事情你家解決，變成現在都是我在負債，你爸媽知道   │
│       這件事嗎？對，我知道我就不會怎樣？                 │
│林秀霞: 我有很努力的在還啊，我們那天不是達成協議了嗎？    │
│ ：                                                       │
│ ：（略）                                                 │
│林秀霞:都是我的錯。                                       │
│丙○○:你還大聲跟我講錢都放到公司來，錢在哪裡？我公司應   │
│       該有1000萬吧，是不是？                             │
│林秀霞:你說是就是。                                       │
│丙○○:好那你還要我怎麼講？我也知道查帳為什麼老是看不到   │
│       帳，你告訴我你想怎麼辦吧！                         │
│林秀霞:之前就跟你講啦，開出條件。                         │
│丙○○:你應該告訴我你該怎麼辦吧，我房子全被你押掉了，公   │
│       司被你賣掉了！                                     │
│林秀霞:1年後我把錢都還給你。                              │
│丙○○:我有什麼保證，我還是這句話。                       │
│林秀霞:你總不能叫我把姑姑叫出來。                         │
│丙○○:什麼保證嘛！                                       │
│林秀霞:我都在這裡，我不會讓你找不到人                     │
│丙○○:然後咧？                                           │
│林秀霞:我也不會領薪水，我自己工作我會自己去處理，我不會   │
│       讓支票跳票。                                       │
│丙○○:然後咧，你有什麼保證，我的2間房子被你拿走了。      │
│林秀霞:沒有啊，我跟你講啊，姑姑那個遺產1年後我把她賣掉，  │
│       錢我就還你啊你要我拿什麼證明？                     │
│丙○○:你為什麼沒跟你姑姑講？                             │
│林秀霞:講了，他這個時間不可能放東西給我                   │
│丙○○:你有說你弟弟的事情嗎？                             │
│林秀霞:我也講了，那，不干他的事情。                       │
│丙○○:對啊，那就關我的事唷。                             │
│林秀霞:我們不要在這麼爭執好不好？                         │
│                                                          │
│   ： （略）                                              │
│   ：                                                     │
└─────────────────────────────┘


司法院資訊處製作；財團法人民間司法改革基金會備份。
